【裁判字號】    96,訴,8338
【裁判日期】    970311
【裁判案由】    返還價金等
【裁判全文】
臺灣臺北地方法院民事判決              96年度訴字第8338號
原      告  戊○○
訴訟代理人  丙○○
被      告  甲○○
            乙○○
共      同
訴訟代理人  庚○○
被      告  己○
上列當事人間請求返還價金等事件，本院於民國97年2月26日言
詞辯論終結，判決如下：
    主      文
原告之訴及假執行之聲請均駁回。
訴訟費用由原告負擔。
    事實及理由
一、原告主張兩造於民國96年1 月30日簽訂房地產買賣契約書（
    下稱系爭買賣契約），約定原告以總價新臺幣（下同）150
    萬元，買受被告所共有，坐落臺北市○○區○○段四小段28
    0 地號土地所有權應有部分33/1176 ，及同小段284 地號土
    地所有權應有部分3/420 （下稱系爭土地）；被告應保證系
    爭土地產權清楚，如有他人主張權利或設定他項權利及租賃
    關係，應由被告負責於尾款付清以前速予理清，若原告因此
    受有損害，被告應負完全賠償責任。由於原告買受系爭土地
    ，係為參與訴外人程翔建設股份有限公司（下稱程翔公司）
    興辦之都市更新合建案，如系爭土地上有合法建物存在，即
    難為合建之利用。而系爭284 地號土地，係在臺北市政府都
    新字第9406021100號函核准之都市更新範圍內，依上開函文
    所載，系爭284 地號土地上並無合法建物，被告於簽約時亦
    僅告知該土地上有違法建物，並未告知另有合法建物或有供
    人租地建屋之情事。惟兩造簽約送交辦理移轉登記後數日，
    原告接獲程翔公司告知系爭284 地號土地上，有日據時期延
    續至今之合法租約存在，並有已辦建物第一次登記之1980建
    號合法建物坐落其上。被告於簽約時故意隱瞞上情，經原告
    通知亦未置理，原告自得依民法第88條、第359 條規定及系
    爭買賣契約關於被告保證產權清楚之約定，以本件起訴狀繕
    本之送達，對被告撤銷買受系爭土地之意思表示，或解除兩
    造所訂系爭買賣契約，並依同法第179 條、第259 條規定，
    請求被告返還原告所支付之買賣價金及辦理移轉登記之費用
    。爰提起本訴，先位聲明請求被告己○、甲○○、乙○○各
    給付原告545,336 元、613,690 元、613,690 元，及各自96
    年12月14日起至清償日止，按年息5%計算之利息，並願供擔
    保請准宣告假執行等情。又如認原告本於民法第359 條物之
    瑕庛擔保規定解除契約，顯失公平，原告則依同條規定，對
    被告行使減少價金請求權，並以系爭土地之公告現值計算所
    應減少之價金為703,195 元，被告應依不當得利法律關係返
    還此項價金於原告，爰以備位聲明請求被告連帶給付原告70
    3,195 元，及自97年1 月29日起至清償日止，按年息5%計算
    之利息等情。
二、被告辯稱兩造簽訂系爭買賣契約前，程翔公司曾就都市更新
    合建事宜，召開不下百次說明會，多次提及合建土地上有建
    物坐落之事，原告均有參與該說明會；且兩造簽約時，被告
    亦告知原告，有關系爭284 地號土地上之建物，被告家族已
    委請律師進行協調及訴訟；另見證兩造簽約之地政士丁○○
    ，亦於簽約時提供系爭284 地號土地登記謄本予原告，凡此
    足證原告於簽訂系爭買賣契約時，對系爭284 地號土地上有
    合法建物之事，知之甚詳，事後自不能再以此為由撤銷或解
    除系爭買賣契約或請求減少價金，是原告請求被告返還價金
    及相關費用為無理由，爰聲明請求駁回原告之訴等語。
三、原告主張其為參與程翔公司興辦之都市更新合建案，乃以總
    價150 萬元，買受被告所共有之系爭土地，兩造並於96 年1
    月30日簽訂系爭買賣契約，約定被告保證上開土地產權清楚
    ，如有他人主張權利或設定他項權利及租賃關係，應由被告
    負責於尾款付清以前速予理清，若原告因此受有損害，被告
    應負完全賠償責任等事實，業據其提出系爭買賣契約書為證
    ，且為被告所是認，堪信為真實。
四、至於原告主張被告簽約時，故意隱瞞系爭284 地號土地上有
    日據時期延續至今之合法租約存在，並有已辦建物所有權登
    記之1980建號合法建物坐落其上，致原告買受系爭土地難為
    參與合建之利用，得依民法第88條、第359 條關於錯誤意思
    表示及物之瑕疵擔保責任規定，及系爭買賣契約關於被告保
    證產權清楚之約定，撤銷其買受系爭土地之意思表示，或解
    除系爭買賣契約，或請求減少買賣價金一節，則為被告所否
    認，並以前詞置辯。按表意人因自己之過失致表示意思內容
    錯誤，或致不知其事情而為意思表示者，不得撤銷意思表示
    ；又物之買受人於契約成立時，知其物有滅失或減少其價值
    、通常效用或契約預定效用之瑕疵者，出賣人不負擔保責任
    ，民法第88條第1 項、第355 條第1 項分別定有明文。經查
    ，兩造簽訂系爭買賣契約前，系爭284 地號土地上早有包含
    1980建號在內之多筆建物坐落其上，其後歷經兩造簽約、付
    款、辦理移轉登記，迄至本件言詞辯論終結時為止，系爭28
    4 地號土地仍為上開建物所占用等事實，為兩造所是認，並
    經本院調取本院96重訴第729 號請求拆屋還地卷宗（原為本
    院96北調字第441 號所改分）核閱明確。而原告買受系爭土
    地，係為參與程翔公司興辦之都市更新合建案，原告並多次
    參加程翔公司說明會之事實，為原告所不爭。又程翔公司既
    興辦都市更新計劃，對於首要之土地產權、土地上建物占有
    權源等事項，當詳為查證說明，充分協調，以畢其功。原告
    多次參加該公司舉辦之說明會，對於在都市更新範圍內之系
    爭284 地號土地上建物，有無合法占有土地權源之事，非無
    瞭解之機會。且原告於本件審理中，自陳其為系爭284 地號
    土地之鄰地共有人，世代長住該地等語。衡情原告對於系爭
    284 地號土地上，有多筆建物坐落之事實，應無不知之理。
    原告在知悉系爭土地上有多筆建物坐落之情形下，仍願與被
    告簽訂系爭買賣契約，且不待被告清理系爭土地遭建物占用
    之問題，即付清價款。可見系爭買賣契約雖有「被告保證系
    爭土地產權清楚，如有他人主張權利或設定他項權利及租賃
    關係，應由被告負責於尾款付清以前速予理清，若原告因此
    受有損害，被告應負完全賠償責任」之約定，實則並無要求
    被告擔保系爭土地在買賣價款付清前須無建物存在之真意。
    參以系爭284 地號土地，須拆除其上建物始能為合建所利用
    ；而原告簽訂系爭買賣契約時，曾告知被告，將來處理地上
    建物如需被告出面，被告必須配合，為原告所是認等情，足
    徵原告簽訂系爭買賣契約所著重者，不在土地上是否存有建
    物，而係在土地上不能存有「有權占用土地」之建物而已。
    雖系爭284 地號土地上，存有已辦建物所有權登記之1980建
    號房屋，此有原告提出之土地登記謄本可證。惟土地與房屋
    ，分屬不同之不動產，物權各自獨立，房屋已辦理建物所有
    權登記，並不表示房屋所有人對於建物之基地，必有占有使
    用之權利；反之，未辦建物所有權登記之房屋，其所有人對
    於基地亦非必無占有使用之權源。總之，房屋是否辦理建物
    所有權登記，與該房屋所有人有無占有使用基地之權利，要
    屬二事，不能混為一談。上開1980建號房屋縱已為建物所有
    權登記，其房屋所有人對於系爭284 地號土地，未必即有占
    有使用之權源。如該所有人無此項權源，則與坐落該土地上
    之其他未辦建物所有權登記而無基地使用權之房屋無異，土
    地所有人仍得訴請拆屋還地。而系爭284 地號土地共有人，
    因主張上開1980建號房屋及其他坐落系爭284 地號土地上建
    物所有人，均無使用系爭284 地號土地之權利，因而於96年
    4 月間對之提起拆屋還地民事訴訟，由本院以96年度重訴字
    第729 號事件受理（原為96年度北調字第441 號事件所改分
    ），迄本件言詞辯論終結時止，該事件尚未終結等情，業經
    本院依職權調取上開事件卷宗核閱明確。可見系爭284 地號
    土地上之房屋所有人，有無使用系爭284 地號土地之權源，
    迄本件言詞辯論終結時止，尚屬不明。而兩造所訂之系爭買
    賣契約，既僅要求系爭土地上不能存有「有權占用土地」之
    建物，並非要求土地上不能存有建物；上述1980建號房屋所
    有人，亦不因已為建物所有權登記，即對系爭284 地號土地
    取得使用權。則在該1980建號房屋所有人，對於系爭284 地
    號土地有無占有使用權源尚屬不明情況下，原告逕以系爭28
    4 地號土地上存有1980建號房屋，遽謂被告應負物之瑕疵擔
    保責任，揆諸首揭法條規定，自有未合。而上開1980建號房
    屋，既經登記編列建號，並登載於系爭284 地號土地之登記
    謄本上，此有該謄本在卷可稽。證人即見證兩造簽約之地政
    士丁○○復到庭證稱，兩造簽約之際，已將284 地號土地謄
    本交付原告等語。又原告買受系爭土地，係為參與合建，對
    該土地產權、地上物占有權源等事項，當無不予查證之可能
    。據此以觀，原告諉稱簽約時不知系爭284 地號上有該1980
    建號房屋坐落，實難採信。再者，原告是認在簽訂系爭買賣
    契約時，曾告知被告，將來處理地上建物如需被告出面，被
    告必須配合等語，可見原告於簽訂系爭買賣契約時，對系爭
    284 地號土地與其上建物所有人間已有占有權源之爭執，亦
    顯已知悉。則原告在知悉系爭土地上有包含1980建號房屋在
    內之多筆建物坐落其上，且該建物與系爭土地共有人間就建
    物占有權有所爭執之情形下，仍與被告簽訂系爭買賣契約，
    事後自不能僅憑程翔公司告知系爭284 地號土地上有日據時
    期延續至今之合法租約存在，並有已辦建物所有權登記之19
    80建號房屋坐落其上，即主張得撤銷其買受系爭土地之意思
    表示或請求被告負物之瑕疵擔保責任。此外，系爭買賣契約
    雖有「被告保證系爭土地產權清楚，如有他人主張權利或設
    定他項權利及租賃關係，應由被告負責於尾款付清以前速予
    理清，若原告因此受有損害，被告應負完全賠償責任」之約
    定，實則並無要求被告擔保買賣價款付清前系爭土地上須無
    建物之真意，已如前述。原告自亦不得據此約定，對被告表
    示解除契約。綜上所述，原告以前詞主張得依民法第88條、
    第359 條規定及系爭買賣契約之約定，撤銷買受系爭土地之
    意思表示，或解除系爭買賣契約，或行使減少買賣價金請求
    權，均屬無據。從而，原告先位之訴依民法第179 條不當得
    利規定，及同法第259 條解除契約後回復原狀之規定，請求
    被告己○、甲○○、乙○○各給付原告545,336 元、613,69
    0 元、61 3,690元，及各自96年12月14日起至清償日止，按
    年息5%計算之利息，為無理由；其備位之訴請求被告連帶將
    所應減少之價金703,195 元返還原告，並加付自97年1 月29
    日起至清償日止，按年息5%計算之利息，亦無理由，其訴應
    予駁回。原告既受敗訴之判決，其假執行之聲請即失所附麗
    ，應併予駁回。爰依民事訴訟法第78條規定，判決如主文。
中    華    民    國    97    年    3     月    11    日
                      民事第三庭  法  官  黃明發
以上正本係照原本作成
如對本判決上訴，須於判決送達後20日內向本院提出上訴狀
中    華    民    國    97    年    3     月    11    日
                                  書記官  陳怡如


司法院資訊處製作；財團法人民間司法改革基金會備份。
